【裁判字號】    97,上易,104
【裁判日期】    970326
【裁判案由】    傷害
【裁判全文】
臺灣高等法院高雄分院刑事判決         97年度上易字第104號
上  訴  人  臺灣澎湖地方法院檢察署檢察官
上  訴  人
即  被  告  戊○○
上  訴  人
即  被  告  乙○○
上  訴  人
即  被  告  丙○○○
上  訴  人
即  被  告  己○○
前四人共同
選任辯護人  許文贊律師
上  訴  人
即  被  告  子○○
上  訴  人
即  被  告  辛○○
上  訴  人
即  被  告  癸○○
上列上訴人因被告等傷害案件，不服臺灣澎湖地方法院96年度易
字第24號中華民國96年12月31日第一審判決（聲請簡易判決處刑
案號：臺灣澎湖地方法院檢察署96年度偵字第577 號、第578 號
、第635 號），提起上訴，本院判決如下：
    主  文
上訴駁回。
戊○○、乙○○、丙○○○、己○○、子○○、癸○○、辛○○
均緩刑貳年。
    事  實
一、戊○○與子○○（原名寅○○，於民國95年11月14日改名為
    卯○○）前為夫妻關係，現已離婚，兩人育有一子甲○○。
    乙○○、丙○○○、己○○分別為戊○○之父親、母親與妹
    妹；辛○○、癸○○則各為子○○之父親、弟弟，彼此具有
    家庭暴力防治法第3 條第1 、3 款之親屬關係。兩家人因戊○○、子○○婚姻不諧之事屢生爭執，素有怨懟。
二、緣子○○認其於95年7 、8 月間遭受戊○○施以家庭暴力，
    乃攜同其子甲○○回娘家居住，並於95年10月2 日向臺灣澎
    湖地方法院聲請核發保護令，經該法院於95年10月5 日核發
    95年度暫家護字第33號民事暫時保護令，裁定命戊○○不得
    對子○○為任何身體或精神上不法侵害行為。戊○○於收受
    前開暫時保護令前之95年10月6 日晚上7 時50分許，與乙○○、丙○○○、己○○一同前往位於澎湖縣馬公市○○路11
    -1號癸○○所經營之「日展租車行」前，向子○○要求探視
    其子甲○○遭拒後，兩家人發生下述衝突：(一)戊○○、乙○○、丙○○○、己○○共同基於傷害之犯意聯絡，由戊○○
    徒手毆打子○○、癸○○，另由乙○○、丙○○○、己○○
    徒手或持其等所有之相機毆打辛○○，致子○○受有四肢、
    脖子、下巴、背部多處外傷，癸○○受有背部、雙上肢外傷
    ，辛○○受有胸部、腹部、背部、右手多處外傷等傷害。(二)
    子○○、辛○○、癸○○、壬○○（另案偵查中）共同基於
    傷害之犯意聯絡，由辛○○、癸○○徒手毆打乙○○，另由
    卯○○徒手抓傷丙○○○，又由癸○○及壬○○徒手毆打戊○○，致乙○○受有左手臂、兩下肢多處外傷，丙○○○受
    有雙上肢多處外傷，戊○○受有右下唇裂傷、左大腿血腫、
    左頸血腫等傷害。嗣經警據報後，到場處理，始知上情。
三、案經戊○○、乙○○、丙○○○、子○○、辛○○、癸○○
    訴由澎湖縣警察局馬公分局報請臺灣澎湖地方法院檢察署檢
    察官聲請簡易判決處刑，經原審法院馬公簡易庭認不得逕以
    簡易判決處刑，移送同法院改依通常程序審理。
    理  由
壹、證據能力部分：
    按被告以外之人於審判外之言詞或書面陳述，除法律有規定
    者外，不得作為證據，刑事訴訟法第159 條第1 項定有明文
    ；被告以外之人於審判外之陳述，雖不符同法第159 條之1
    至159 條之4 之規定，而經當事人於審判程序同意作為證據
    ，法院審酌該言詞陳述或書面陳述作成時之情況，認為適當
    者，亦得為證據。查本案原審判決書所引以證人戊○○、乙○○、丙○○○、己○○、辛○○、癸○○、子○○、壬○○、巳○○於警詢中之陳述及卷附其他之書面證據，均為被
    告以外之人於審判外之言詞或書面陳述，既經被告於本院準
    備程序時表示無意見（見本院卷第71頁），而未於言詞辯論
    終結前聲明異議，本院審酌上開證據作成時並無違法取得之
    情形，且對被告等涉嫌傷害罪嫌之待證事實，具有相當之關
    聯性，認為適當，依上開說明，自均得為證據。
貳、實體部分：
一、訊據上訴人即被告戊○○、乙○○、丙○○○、己○○、辛○○、癸○○、子○○均矢口否認有上開傷害犯行，被告戊○○辯稱：當天我只是要去看小孩，一下車就被癸○○、壬○○毆打，過程中我沒有打人或反擊行為云云；被告乙○○
    辯稱：我看到我兒子被打，我下車要勸阻，即被癸○○、辛○○壓在引擎蓋上打我胸部、肚子，強拉我去店裡要我下跪
    ，我沒有打他們等語；被告丙○○○辯稱：我在車上看到我
    兒子被打，我先生下車也被打，我開車門要勸架，就被子○○要強拉到店裡，我沒有反擊也沒有打人云云；被告己○○
    辯稱：我看到父親與哥哥被打，我要下車勸阻，我哥哥要我
    報警，辛○○就強搶我的手機丟在地上，過程中他有抓傷我
    的手，我沒有打人等語；被告辛○○辯稱：當天我們在烤肉
    ，乙○○一下車就打我胸部，我為了自衛，我有抓住他，但
    我沒有傷害他云云；被告子○○辯稱：我回娘家，戊○○突
    然出現，我馬上抱著小孩，他就將我推倒，我雙手抱著小孩
    ，沒有手可以打人等語；被告癸○○辯稱：方家他們一下車
    就搶小孩，壬○○就趕緊壓制住戊○○，他當時還衝撞我們
    ，我為了自衛，才撞他一下，壓制他云云。經查：
  (一)被告子○○曾於95年10月2 日向原審法院聲請核發保護令，
    經該法院於95年10月5 日核發95年度暫家護字第33號民事暫
    時保護令，裁定命戊○○不得對子○○（當時仍名寅○○）
    為任何身體或精神上不法侵害之行為（見警1 卷第39頁）；
    又被告戊○○、乙○○、丙○○○、己○○、辛○○、癸○○、子○○於96年10月6 日晚上7 時50分許，在「日展租車
    行」前發生爭執，衝突結束後，子○○受有四肢、脖子、下
    巴、背部多處外傷、癸○○受有背部、雙上肢外傷、辛○○
    受有胸部、腹部、背部、右手多處外傷，乙○○受有左手臂
    、兩下肢多處外傷，丙○○○受有雙上肢多處外傷，戊○○
    受有右下唇裂傷、左大腿血腫、左頸血腫等傷害，而當時被
    告戊○○尚未收受上開暫時保護令之事實，為被告等人所不
    爭執（見原審卷第61頁），並有上開等人驗傷診斷書、受傷
    照片附卷可稽（見警1 卷第40-46 頁、第49-51 頁、偵1卷
    第22-28 頁），並經證人丑○○醫師到庭證述屬實（見本院
    卷第101-102 頁）及提出三軍總醫院澎湖分院急診科外傷簡
    圖4 張在卷為憑（見本院卷第124-127 頁），且據原審法院
    調閱該院95年家護字第50號民事通常保護令卷宗（含95年度
    暫家護字第33號民事暫時保護令部分）查核無誤。上開事實
    ，堪以認定。
  (二)被告戊○○、乙○○、丙○○○、己○○雖均辯稱：只是剛
    好路過看小孩，並無打人云云。惟前開犯罪事實，業據告訴
    人辛○○於警詢指稱：戊○○開車過來，下車就圍著我女兒
    及外孫毆打，我就向前阻止時，遭乙○○從正面毆打及丙○○○從後面毆打，己○○並拿相機在現場照相，還拿相機打
    我背後；我胸部的傷勢是乙○○用拳頭毆打的，背部的傷勢
    是丙○○○毆打的及己○○用相機搥打背部等語（見警1 卷
    第16、18頁）；告訴人癸○○於警詢指稱：戊○○前來欲抱
    走小孩，我姊姊寅○○（子○○）上前阻擋，被戊○○推倒
    受傷，他還打傷我父親辰○、母親庚○○○及我本人，父親
    胸口、手肘、背部；母親手肘瘀傷，我有左小臂、背部抓傷
    等語（見警1 卷21-22 頁）；告訴人子○○於警詢指稱：我
    與家人在日展租車行前門口烤肉，大約接近晚上7 時40 分
    許，我看到一輛綠色汽車，快速朝我們烤肉方向過來，我起
    身後看到戊○○從車上衝出來，就用手朝我跟小孩揮拳過來
    ，我父親辛○○及弟弟癸○○看到就上前制止，之後陸續有
    人衝下來，我婆婆丙○○○就拉著我，然後要去帶小孩，我
    不放手，丙○○○就朝我臉頰打一巴掌，還是繼續跟我搶小
    孩，我媽媽為了救我，已經被我婆婆及小姑推倒在地，腳
    爬不起來跪在地上，她們兩人還是硬拉等語（見警1 卷第13
    頁）。互核彼此指訴情節大致相符，並提出渠等驗傷診斷書
    、受傷照片在卷為憑。另證人即戊○○與子○○之兒子甲○○於本院審理時亦證稱：「當時爸爸從車上下來要將我抱走
    ，媽媽就抱住我，爸爸就打媽媽。爸爸就將我們推倒在地。
    國展舅舅就扶我起來，爸爸就出手打舅舅，舅舅一直退後，
    我跟媽媽就趕快回到店裡，阿媽（丙○○○）追上去拉住我
    的手、我的手很痛，後來阿媽（丙○○○）就打媽媽一個巴
    掌，阿媽就把外婆的腳勾倒在地，媽媽就趕快去報警。」等
    語甚詳（見本院卷第110-111 頁），核與告訴人子○○指訴
    情節一致，再參酌被告戊○○、乙○○於偵查中自承：因為
    乙○○很想念小孩，經過「日展租車行」時才想下車看看等
    語（見偵1 卷第19頁）及證人壬○○於警詢中陳述：「‧‧
    ‧突然看到一部自小客車靠近停在店門口，男子戊○○下車
    便衝向在旁坐在腳踏車上的小孩，出手欲把小孩拉上車，一
    時間我以為是綁架，所以衝向該男子戊○○制止他再動作，
    後來車上又下來一男兩女（我事後才知道是戊○○的父母及
    妹妹），我朋友癸○○及他的家人便一起發生拉扯，扯到房
    子內，‧‧‧」等語（見警1 卷第38頁），及於本院審理中
    證稱：「我看到的情形是，我就看到一個男的（指戊○○）
    ，我跟方先生那時並不認識，我看到一個男的一下來，就拉
    住一個小孩，跟小孩的母親也就是陳小姐發生拉扯，當他們
    倒在腳踏車的上面的時候，我去把那個男的拉開，拉到牆壁
    的那裡，用手把他抱住，他一直掙扎。」、「他一下車就拉
    住小孩，我當時被嚇到了，我以為是綁架還是什麼的，結果
    之後又下來三個人。」、「我抱住他的時候，我有聽到被告
    子○○（原名寅○○）說保護令已經下來了，你怎麼還來，
    做什麼？聽到我才將他拉到旁邊去。」、「我抓住他之後，
    其他人一陣拉扯後就進到裡面去了，方先生有掙扎，因為我
    那時嚇住了，就使命的抱住他，後來癸○○他們二家的人就
    開始拉扯。」等情（見本院卷第103-105 頁），可見兩家人
    之衝突係因方家欲接觸甲○○，但陳家予以拒絕而引發。另
    由被告戊○○、乙○○、丙○○○、己○○等人前往「日展
    租車行」時，事先已準備錄音筆，並將過程錄音等情，有其
    提出之錄音譯文在卷足佐（見併2 卷第3-7 頁），可見渠等
    事先已預料所採取之作為，非屬平和，可能會引發衝突，始
    預為蒐證；又雙方於上開時地確發生言語衝突，業據證人午
    ○○、未○○於原審審理時證述在卷（見原審卷第213- 219
    頁），並有上開錄音內容之勘驗筆錄附卷可參（見原審卷第
    92-97 頁），則在告訴人辛○○、癸○○、子○○阻撓被告
    等人接近甲○○，雙方復又言語衝突之情形下，被告等人進
    而共同動手傷害告訴人等亦與常情無違。本院因認告訴人辛○○、癸○○、子○○上開指述為可採，被告戊○○、乙○○、丙○○○、己○○等人所辯，無非為事後卸責之詞，不
    足採信。
  (三)被告辛○○、癸○○、子○○雖均辯稱：只有自我防衛，並
    無傷害人云云。惟前開犯罪事實，亦據告訴人戊○○於警詢
    指稱：我一下車便被癸○○及其不知名朋友強勒脖子及由後
    方抱住，我無從反抗，不知名友人即拉我前往店旁牆角，我
    就無從脫身，癸○○即不斷打我的頭及身體，並踢我下襠，
    並以三字經辱罵我等語（見警1 卷第6 頁）；告訴人乙○○
    於警詢指稱：我一下車，辛○○及癸○○就圍過來先毆打戊○○，然後再過來打我。我身上的傷是辛○○及癸○○所為
    ，辛○○以手勒住我脖子，癸○○是以徒手方式毆打，然後
    2 人就強行要將我拉進他們家等語（見警1 卷第24-25 頁）
    ；告訴人丙○○○於警詢指稱：我兒子戊○○先行下車，就
    遭癸○○的朋友從後面抱住及勒住脖子後，癸○○就以徒手
    及腳踹方式毆打戊○○，我丈夫乙○○見狀，欲上前制止及
    勸架，而遭辛○○及癸○○毆打成傷，我欲上前叫我丈夫離
    開，而遭我媳婦寅○○用手抓傷我的左右手等語（見警1 卷
    第28頁），互核彼此指訴情節大致相符，並有渠等提出之驗
    傷診斷書、受傷照片在卷為佐。參酌被告辛○○於警詢中陳
    稱：我有抓住對方衣服等語（見警1 卷第17頁）；另於本院
    承稱：我為了自衛，有抓住乙○○等語（見本院卷第68頁）
    ；被告癸○○於警詢中承稱：我有反擊，有打戊○○肚子一
    拳等語（見警1 卷第22頁）；另於本院供稱：為了自我防衛
    ，我有撞戊○○一下等語（見本院卷第68頁）；證人壬○○
    於警詢中陳稱：我有制止戊○○再動作，後來車上又下來一
    男兩女（即乙○○、丙○○○、己○○），癸○○及他的家
    人便一起發生拉扯，扯到房子內等語（見警1 卷第38頁），
    可見被告辛○○、癸○○、子○○及壬○○確有共同動手毆
    打告訴人戊○○、乙○○及丙○○○等人。被告辛○○、癸○○、子○○上開所辯，無非為事後卸責之詞，亦不足採。
    又按正當防衛必須對於現在不法之侵害始得為之，侵害業已
    過去，即無正當防衛可言，又彼此互毆，必以一方初無傷人
    之行為，因排除對方不法之侵害而加以還擊，始得以正當防
    衛論，故侵害已過去後之報復行為，與無從分別何方為不法
    侵害之互毆行為，均不得主張防衛權，此有最高法院30年度
    上字第1040號判例意旨可資參照。又行為人對於現在不法之
    侵害，本乎防衛自己或他人權利之意思，在客觀上有時間之
    急迫性，並有實施反擊予以排除侵害之必要性，且其因而所
    受法益之侵害，亦符合相當性之情形，予以實施防衛行為（
    反擊）者，始稱相當，倘若行為人表面上縱受有侵害之狀態
    存在，然欠缺防衛之意思，反係本於加害對方之意圖，基於
    藉口、報復、利用機會等情形，而實施犯罪行為，因其非出
    於防衛之意思，自不得認為其所為係屬「正當防衛」之防衛
    行為（最高法院84年度臺上字第3449號判決意旨參照），且
    互相拉扯成傷，亦足以構成傷害罪。被告辛○○、癸○○上
    開辯稱係出於自衛行為，與被告戊○○辯護意旨認縱有拉扯
    對方肢體情事，亦屬適當之正當防衛云云。但衡諸上情，應
    認係無從分別何方為不法侵害之互毆及互相拉扯成傷之行為
    ，均不得主張正當防衛。
  (四)證人壬○○於警詢雖陳稱：「我沒有看見男子戊○○毆打寅
    ○○，但是我有看到他們兩人為了要把小孩（甲○○）帶走
    而有用力的拉扯。」、「（問：就你所見寅○○及甲○○所
    受之傷是何原因造成？）是因為拉扯所造成的，而不是出手
    毆打所致。」等語（見警1 卷第37-38 頁），但其並非醫生
    ，就其判斷子○○及甲○○所受之傷是何原因造成等語，顯
    屬個人意見之詞，並不足取；而其所見戊○○與子○○2 人
    為了要把小孩（甲○○）帶走而有用力的拉扯等語，核與告
    訴人癸○○上開所稱：戊○○前來欲抱走小孩，我姊姊寅○○（子○○）上前阻擋，被戊○○推倒受傷等語情節，大致
    相符。雖此與告訴人辛○○所稱：戊○○開車過來，下車就
    圍著我女兒及外孫毆打等語；及告訴人子○○所稱：我起身
    後看到戊○○從車上衝出來，就用手朝我跟小孩揮拳過來，
    我父親辛○○及弟弟癸○○看到就上前制止等情，有所出入
    ，但告訴人、證人之陳述有部分前後不符，或相互間有所歧
    異時，究竟何者為可採，法院仍得本其自由心證予以斟酌，
    非謂一有不符或矛盾，即應認其全部均為不可採信；尤其關
    於行為動機、手段及結果等之細節方面，告訴人之指陳，難
    免故予誇大，證人之證言，有時亦有予以渲染之可能；然其
    基本事實之陳述，若果與真實性無礙時，則仍非不得予以採
    信，此有最高法院96年度台上字第4572號判決可資參照。本
    件被告戊○○既有欲抱走甲○○而與子○○發生拉扯之情事
    ，且子○○亦因此而受有四肢、脖子、下巴、背部等多處外
    傷，此傷勢與其所述被害情節，尚不相違，縱其等就毆打、
    拉扯等傷害用語，未盡一致，依上揭說明，其對被害基本事
    實之陳述，既與真實性無礙，仍不得逕謂其指述全然未可採
    信，而遽為被告戊○○有利之認定，附此敘明。
  (五)綜上所述，被告戊○○、乙○○、丙○○○、己○○確有共
    同傷害告訴人辛○○、癸○○、卯○○；被告辛○○、癸○○、子○○亦有共同傷害告訴人戊○○、乙○○、丙○○○
    之行為。本案事證明確，被告等人上開犯行均堪以認定。
  (六)至於被告戊○○聲請調閱澎湖縣警察局95年10月6 日19時30
    分起至20時10分止110 報案電磁紀錄，欲證明渠等是否有進
    入租車行店內行搶、子○○等人活動能力如何等項，因與本
    案傷害事實之釐清無直接關聯，且本案事實已臻明確，本院
    認無調閱之必要，併予說明。
二、核被告戊○○、乙○○、丙○○○、己○○、辛○○、癸○○、子○○所為，均係犯刑法第277 條第1 項之普通傷害罪
    。又家庭暴力防治法所稱之「家庭暴力」者，為家庭成員間
    實施身體或精神上不法侵害之行為；而該法所稱之「家庭暴
    力罪」者，謂家庭成員間故意實施家庭暴力行為而成立其他
    法律所規定之犯罪，家庭暴力防治法第2 條第1 項及第2 項
    分別定有明文。本件被告等人及告訴人彼此間，具有家庭暴
    力防治法第3 條第1 款、第3 款所定之家庭成員關係，且已
    成立刑法第277 條第1 項之傷害罪，應屬該當家庭暴力防治
    法第2 條第2 項之家庭暴力罪。被告戊○○、乙○○、丙○○○、己○○間，均係基於接近甲○○之動機，與對方產生
    肢體衝突，均有犯意聯絡及行為分擔，均為共同正犯；被告
    辛○○、癸○○、子○○及壬○○間，則均避免甲○○遭帶
    走，而與方家人產生肢體衝突，亦均有犯意聯絡及行為分擔
    ，亦均為共同正犯。
三、原審認被告等人罪證明確，因而適用刑法28條、第277條第1
    項，第41條第1 項前段，刑法施行法第1 條之1 ，中華民國
    九十六年罪犯減刑條例第2 條第1 項第3 款、第7 條規定，
    並審酌本件紛爭係被告戊○○等人主動前往「日展租車行」
    接觸甲○○而引發，被告辛○○、子○○等人在甫向本院聲
    請暫時保護令，心中仍存有畏懼之情形下，遽見被告戊○○
    等人前來，一時難以控制情緒，致過度反應，又雙方所受傷
    害之程度尚非嚴重，及其等犯後態度等一切情狀，量處被告
    戊○○有期徒刑3 月；被告乙○○、丙○○○、己○○各處
    拘役20日；被告子○○、辛○○、癸○○各處拘役10日，復
    敘明被告等犯罪時間均在96年4 月24日以前，合於中華民國
    96年罪犯減刑條例規定，應依該條例第2 條第1 項第3 款，
    減其宣告刑2 分之1 即被告戊○○減為有期徒刑1 月又15日
    ；被告乙○○、丙○○○、己○○各減為拘役10日；被告子
    ○○、辛○○、癸○○各減為拘役5 日，併斟酌上開犯罪情
    狀，均諭知如易科罰金以新台幣1 千元折算1 日。再說明被
    告己○○用以毆打告訴人辛○○之相機，未據扣案，為免執
    行困難，不予宣告沒收。其認事用法，核無不合，量刑亦屬
    允當。檢察官上訴意旨認被告戊○○、乙○○2 人並無悔改
    之意，請求量處較重之刑；被告等人上訴意旨仍執前詞，均
    否認犯罪，指摘原判決不當，均為無理由，均應予駁回。
四、按被告戊○○、乙○○、丙○○○、己○○、子○○、癸○○、辛○○前均未曾因故意犯罪受有期徒刑以上刑之宣告，
    有臺灣高等法院被告前案紀錄表在卷可憑，其等因一時失慮
    致觸刑章，彼此受傷情形尚非嚴重，本院考量雙方本為親家
    ，因親子探視之一時細故而誤蹈法網，為期彼此能和睦相處
    ，化解仇恨怨懟以利幼童之身心發展，認其等受本件偵審程
    序及科刑宣告之教訓，均當知所警惕，而無再犯之虞，故上
    開所宣告之刑均以暫不執行為適當，爰均宣告緩刑2 年，以
    啟自新。
五、被告辛○○、癸○○被訴傷害丁○○部分，業據原審判決無
    罪確定。又檢察官於原審移送被告癸○○另涉公然侮辱罪嫌
    ；被告辛○○另涉強制、妨害自由罪嫌請求併案審理部分，
    亦經原審認為罪嫌不足，退回檢察官另行依法處理，並未據
    檢察官於上訴時請求併案辦理，故此部分，亦不予贅述。
據上論斷，應依刑事訴訟法第368 條、刑法第74條第1 項第1 款
，判決如主文。
本案經檢察官陳宗吟到庭執行職務。
中    華    民    國    97    年    3     月    26    日
                  刑事第九庭    審判長法  官  莊秋桃
                                      法  官  謝宏宗
                                      法  官  裕斗
以上正本證明與原本無異。
本判決不得上訴。
中    華    民    國    97    年    3     月    26    日
                                      書記官  張宗芳
附錄本判決論罪科刑法條：
中華民國刑法第277條
（普通傷害罪）
傷害人之身體或健康者，處 3 年以下有期徒刑、拘役或 1 千元
以下罰金。
犯前項之罪因而致人於死者，處無期徒刑或 7 年以上有期徒刑；
致重傷者，處3 年以上10年以下有期徒刑。


司法院資訊處製作；財團法人民間司法改革基金會備份。
